---
title: "agriRank na prática"
subtitle: "Do delineamento experimental à figura publicável: um tutorial integrado"
author: "Walter Esfrain Pereira"
date: last-modified
lang: pt-BR
format:
  html:
    toc: true
    toc-depth: 3
    number-sections: true
    code-fold: show
    code-tools: true
    embed-resources: true
    theme: cosmo
execute:
  echo: true
  warning: false
  message: false
  freeze: auto
---

```{r setup}
#| label: setup
#| include: false
knitr::opts_chunk$set(collapse = TRUE, comment = "#>")
```

```{r library}
#| label: library
suppressPackageStartupMessages(library(agriRank))
packageVersion("agriRank")
```

# Introdução

::: {.callout-note}
## O que é o agriRank?

O `agriRank` é um pacote R para **inferência estatística consciente do delineamento** em experimentos agrícolas. Ele representa a estrutura de randomização explicitamente (DIC, DBC, fatorial, parcelas subdivididas, medidas repetidas etc.) e conecta essa declaração a análises baseadas em postos, permutação, efeitos relativos e reamostragem: sem jamais trocar o delineamento por uma análise de observações "independentes" quando elas não são.
:::

::: {.callout-important}
## A regra de ouro do pacote

**O delineamento é declarado antes dos dados serem analisados.** O agriRank recusa silenciosamente qualquer rota que descarte a estrutura de randomização. Por exemplo: não se aplica Kruskal-Wallis a um DBC, porque os blocos deixariam de existir na análise. Essa é a diferença entre "rodar um teste" e "fazer inferência sobre o experimento que realmente foi conduzido".
:::

Este tutorial percorre quatro perguntas científicas típicas da experimentação agrícola:

1. **Fator qualitativo** (cultivares, manejos): DIC, DBC, fatorial e parcelas subdivididas: análise tipo ANOVA, comparações múltiplas com letras (CLD) e figuras;
2. **Fator quantitativo** (dose, salinidade, lâmina): regressão não paramétrica: ajuste, figuras com incerteza, derivada e ótimo;
3. **Qualitativo + quantitativo** (dose × cultivar): níveis do fator qualitativo comparados com intervalo de confiança;
4. **Fator inteiro ordinal** (plantas por cova, número de irrigações): todos os modelos inteiros, ótimo e decisões.

Todos os dados são gerados por `simulate_agri()`, que reproduz cenários agronômicos realistas com semente fixa: o tutorial inteiro é reproduzível.

```{r simulacao}
#| label: simulacao
#| fig-cap: "Três tipos de fator experimental: qualitativo (cultivares), quantitativo contínuo (dose de N) e inteiro ordinal (plantas por cova)."
#| fig-alt: "Três painéis em largura total mostrando resposta em função de fator qualitativo, dose contínua e densidade inteira."
#| fig-width: 10
#| fig-height: 3.8

qual <- simulate_agri("crd", seed = 1)
quant <- simulate_agri("dose_response", seed = 1, n = 6)
inteiro <- simulate_agri("integer_density", seed = 1, n = 4)

ggplot2::ggplot(qual, ggplot2::aes(treatment, yield)) +
  ggplot2::geom_boxplot() + ggplot2::labs(x = "Tratamento", y = "Rendimento (Mg/ha)") +
  ggplot2::ggtitle("Qualitativo") + agri_theme()
ggplot2::ggplot(quant, ggplot2::aes(dose, yield)) +
  ggplot2::geom_point(alpha = .5) + ggplot2::labs(x = "Dose de N (kg/ha)", y = NULL) +
  ggplot2::ggtitle("Quantitativo") + agri_theme()
ggplot2::ggplot(inteiro, ggplot2::aes(plants, yield)) +
  ggplot2::geom_point(alpha = .5) +
  ggplot2::scale_x_continuous(breaks = unique(inteiro$plants)) +
  ggplot2::labs(x = "Plantas/cova", y = NULL) +
  ggplot2::ggtitle("Inteiro") + agri_theme()
```

::: {.callout-tip}
## Dica de estudo

Antes de qualquer análise, **olhe para os dados**. As figuras acima já respondem três perguntas: os grupos se separam? a resposta sobe e depois estabiliza? existe um pico intermediário? A estatística vai quantificar o que o olho sugere, e não substituir o olho.
:::

# Parte I: Fatores qualitativos {#sec-parte-i}

Um fator qualitativo tem **níveis sem ordem intrínseca**: cultivares, genótipos, sistemas de manejo. A pergunta é "os níveis diferem?" e, em seguida, "quais diferem de quais?". O agriRank responde com testes de postos conscientes do delineamento e comparações múltiplas com letras.

::: {.callout-important}
## Por que não paramétrico?

Dados de produção agrícola são tipicamente **positivos, assimétricos à direita e com variância que cresce com a média**: os dados simulados deste tutorial vêm de distribuições gama e log-normal, exatamente por isso. Nessas condições:

- o teste F clássico depende de normalidade e homocedasticidade que raramente se sustentam;
- testes baseados em **postos** usam apenas a ordem das observações: são invariantes a transformações monótonas, robustos a valores extremos e não dependem da forma da distribuição;
- a hipótese testada (efeito relativo / separação estocástica) é diretamente interpretável no campo: "qual cultivar tende a produzir mais?".

A figura abaixo mostra a assimetria dos dados simulados: compare com o formato de sino que a ANOVA clássica assumiria.

```{r skew}
#| label: skew
#| fig-cap: "Assimetria típica de dados de rendimento: positivos e com cauda à direita."
#| fig-alt: "Histograma do rendimento mostrando cauda longa à direita."
d_skew <- simulate_agri("crd", seed = 40)
ggplot2::ggplot(d_skew, ggplot2::aes(yield)) +
  ggplot2::geom_histogram(bins = 15, fill = "#0072B2", alpha = .8, colour = "white") +
  ggplot2::labs(x = "Rendimento (Mg/ha)", y = "Frequência") +
  ggplot2::ggtitle("Rendimento simulado (gama, assimétrico)") + agri_theme()
```
:::

## I.1 Delineamento inteiramente casualizado (DIC) {#sec-dic}

**Pergunta agronômica:** quatro cultivares de feijão diferem em rendimento de grãos, quando cada parcela recebe uma cultivar sorteada ao acaso?

```{r dic-dados}
#| label: dic-dados
d1 <- simulate_agri("crd", seed = 40)   # semente com efeitos reais: as letras vão diferir
levels(d1$treatment) <- c("Ana", "Bela", "Cida", "Dora")   # nomes de cultivar
head(d1, 8)
```

```{r dic-design}
#| label: dic-design
des1 <- agri_design(yield ~ treatment, d1, design = "crd")
design_summary(des1)
```

::: {.callout-note}
## Conceito-chave: o que é declarado

`agri_design()` registra fórmula, delineamento e estrutura de randomização. No DIC, os tratamentos são **intercambiáveis entre unidades experimentais**: não há restrição de sorteio. Toda análise posterior herda essa declaração.
:::

```{r dic-figura}
#| label: dic-figura
#| fig-cap: "Dados do DIC: distribuição do rendimento por cultivar."
#| fig-alt: "Violinos e pontos mostrando o rendimento das quatro cultivares."
agri_plot(des1, type = "data") + ggplot2::labs(y = "Rendimento (Mg/ha)") + agri_theme()
```

### Análise

```{r dic-analise}
#| label: dic-analise
fit1 <- agri_rank(des1, method = "auto")   # auto: um fator, sem bloco -> Kruskal-Wallis
fit1
agri_table(fit1, "omnibus", format = "data.frame")
```

::: {.callout-tip}
## Como ler a tabela omnibus

A tabela traz a estatística do teste, os graus de liberdade e o **p-valor do teste global**. Um p-valor pequeno diz "há diferença em algum lugar", mas não diz onde. A próxima etapa localiza a diferença.
:::

### Efeitos relativos com intervalo

```{r dic-efeitos}
#| label: dic-efeitos
agri_effects(fit1, ci = TRUE, B = 1000, seed = 41)
```

O **efeito relativo** de um tratamento é a probabilidade de uma observação dele superar uma observação do conjunto combinado: 0,5 = "tipicamente na mediana geral"; acima de 0,5 = "tende a produzir mais". É a leitura baseada em postos, coerente com o teste global.

### Comparações múltiplas com letras (CLD)

```{r dic-clt}
#| label: dic-clt
cc1 <- agri_conover(fit1, cld = TRUE, adjust = "holm")
cc1
agri_cld(cc1)
```

```{r dic-figura-efeitos}
#| label: dic-figura-efeitos
#| fig-cap: "Efeitos relativos por cultivar no DIC, com a linha 0,5 de referência."
#| fig-alt: "Pontos de efeito relativo por cultivar com linha horizontal em 0,5."
agri_plot(fit1, type = "effects") + ggplot2::labs(y = "Efeito relativo") + agri_theme()
```

::: {.callout-warning}
## Erro comum

Letras iguais significam "não houve evidência de diferença **a 5%**", e não "as médias são idênticas". Além disso, letras só comparam tratamentos **dentro do mesmo estrato**: nunca compare letras de estratos diferentes.
:::

## I.2 Delineamento em blocos casualizados (DBC) {#sec-dbc}

**Pergunta agronômica:** as mesmas quatro cultivares, agora em um campo com gradiente de fertilidade. Cada bloco contém todas as cultivares uma única vez: o sorteio é restrito dentro do bloco.

```{r dbc-design}
#| label: dbc-design
d2 <- simulate_agri("rcbd", seed = 2, n = 6)
levels(d2$treatment) <- c("Ana", "Bela", "Cida", "Dora")
des2 <- agri_design(yield ~ treatment, d2, design = "rcbd", block = block)
fit2 <- agri_rank(des2, method = "auto")   # auto: um fator + bloco -> Friedman
fit2
```

::: {.callout-important}
## Por que não Kruskal-Wallis?

Aplicar Kruskal-Wallis aqui trataria as parcelas como independentes e **jogaria fora a informação de bloco**. O agriRank bloqueia essa rota: com bloco declarado, o método automático seleciona Friedman (postos dentro de blocos). A estrutura de randomização do experimento é parte da inferência.
:::

```{r dbc-conover}
#| label: dbc-conover
cc2 <- agri_conover(fit2, cld = TRUE, adjust = "holm")
agri_cld(cc2)
```

```{r dbc-figura}
#| label: dbc-figura
#| fig-cap: "Dados do DBC: distribuição por cultivar, com blocos presentes na análise."
#| fig-alt: "Violinos e pontos do rendimento por cultivar no experimento em blocos."
agri_plot(fit2, type = "data") + ggplot2::labs(y = "Rendimento (Mg/ha)") + agri_theme()
```

## I.3 Fatorial: dois fatores e a interação {#sec-fatorial}

**Pergunta agronômica:** dois genótipos sob três níveis de adubação nitrogenada. O ganho da adubação é o mesmo nos dois genótipos, ou existe **interação**?

```{r fat-design}
#| label: fat-design
d3 <- simulate_agri("factorial", seed = 54, n = 6)   # semente com interação G x N real
levels(d3$A) <- c("G1", "G2"); levels(d3$B) <- c("N1", "N2", "N3")
des3 <- agri_design(yield ~ A * B, d3, design = "factorial")
fit3 <- agri_rank(des3, method = "auto")   # auto: dois fatores, sem bloco -> rankFD
fit3
agri_table(fit3, "omnibus", format = "data.frame")
```

::: {.callout-note}
## Conceito-chave: interação

A interação G×N pergunta se o **efeito de um fator depende do nível do outro**. Nos dados acima ela é significativa (p = 0,012): o efeito do genótipo muda conforme a adubação. Quando isso ocorre, comparar médias marginais (genótipos ignorando adubação) pode esconder a resposta real. O caminho correto é o **desdobramento** (efeitos simples).
:::

```{r fat-interacao}
#| label: fat-interacao
#| fig-cap: "Gráfico de interação: mediana por combinação genótipo x adubação."
#| fig-alt: "Linhas conectando medianas de genótipos em função da adubação."
agri_plot(fit3, type = "interaction") +
  ggplot2::labs(y = "Mediana do rendimento (Mg/ha)") + agri_theme()
```

### Efeitos simples com letras dentro de cada estrato

```{r fat-simples}
#| label: fat-simples
pr3 <- agri_pairs(fit3, by = "B", cld = TRUE, adjust = "holm")  # compara genótipos dentro de cada adubação
agri_cld(pr3)
```

::: {.callout-tip}
## Como ler o desdobramento

As letras **diferem apenas dentro de N3** (G1 = a, G2 = b): a diferença entre genótipos só aparece na adubação mais alta. Em N1 e N2, não há evidência de diferença. É exatamente essa leitura (efeito que depende do nível do outro fator) que define a interação na prática.
:::

::: {.callout-warning}
## Erro comum

No desdobramento, as letras são calculadas **dentro de cada nível de adubação**. O genótipo G1 em N1 nunca foi comparado com G2 em N2, então as letras não atravessam estratos. O agriRank calcula a CLD por estrato justamente para impedir essa leitura.
:::

## I.4 Parcelas subdivididas (split-plot) {#sec-split}

**Pergunta agronômica:** a resposta de três cultivares à irrigação (baixa/alta): a irrigação é sorteada na **parcela** e a cultivar na **subparcela**, porque é mais fácil irrigar faixas do que parcelas isoladas.

```{r split-design}
#| label: split-design
d4 <- simulate_agri("split_plot", seed = 18, n = 8)   # semente com efeitos reais de irrigação e cultivar
des4 <- agri_design(yield ~ irrigation * cultivar, d4, design = "split_plot",
                    block = block, whole_plot = irrigation, subplot = cultivar)
fit4 <- agri_rank(des4, method = "ART")   # Aligned Rank Transform
agri_table(fit4, "omnibus", format = "data.frame")
```

::: {.callout-note}
## Conceito-chave: dois erros experimentais

A parcela subdividida tem **duas estruturas de randomização**: a da parcela (irrigação) e a da subparcela (cultivar). Testar tudo com um único erro inflacionaria o teste da parcela. O ART transforma postos por estrato e respeita a hierarquia do delineamento. Na tabela acima, irrigação (p = 0,004) e cultivar (p = 0,034) são significativos, e a interação não é: o efeito é aditivo: a figura mostra linhas aproximadamente paralelas.
:::

```{r split-figura}
#| label: split-figura
#| fig-cap: "Parcelas subdivididas: rendimento por combinação irrigação x cultivar."
#| fig-alt: "Violinos do rendimento por combinação de irrigação e cultivar."
agri_plot(fit4, type = "interaction") +
  ggplot2::labs(y = "Mediana do rendimento (Mg/ha)") + agri_theme()
```

```{r split-simples}
#| label: split-simples
# dentro de cada cultivar: a irrigação muda o rendimento?
pr4 <- agri_pairs(fit4, by = "cultivar", factor = "irrigation", adjust = "holm")
pr4
```

::: {.callout-tip}
## Como ler o desdobramento

Com dois níveis de irrigação, o desdobramento repete o efeito principal, e as comparações individuais ajustadas são conservadoras para ART multifatorial (o pacote avisa e recomenda o procedimento ART-C para contrastes). O desdobramento rende mais com fatores de três ou mais níveis, como no fatorial da seção anterior. O essencial aqui já está na tabela omnibus: os dois efeitos principais atuam de forma aditiva.
:::

::: {.callout-tip}
## Dica de estudo

Compare os três delineamentos: DIC (sem restrição), DBC (restrição em blocos) e split-plot (duas hierarquias). O teste muda, as tabelas mudam, mas o **fluxo** é idêntico: declarar o delineamento, ajustar, tabela omnibus, efeitos, comparações com letras e figura. É essa uniformidade que o agriRank oferece.
:::

# Parte II: Fator quantitativo: regressão {#sec-parte-ii}

Quando o fator é uma **dose**, tratá-lo como fator qualitativo desperdiça a ordem (0 < 40 < 80 ...) e produz uma explosão de comparações. A alternativa é a regressão, mas **sem impor um polinômio** sem justificativa científica. O agriRank separa suavizadores estritamente não paramétricos, regressão robusta por postos e modelos semiparamétricos sob uma única interface.

## II.1 Curva dose-resposta sem impor forma {#sec-doseresp}

**Pergunta agronômica:** como o rendimento responde à dose de nitrogênio, sem assumir que a relação é linear ou quadrática?

```{r reg-dados}
#| label: reg-dados
d_dose <- simulate_agri("dose_response", seed = 11, n = 6)
head(d_dose, 6)
```

```{r reg-fit}
#| label: reg-fit
fit_ss <- agri_np_regression(yield ~ dose, d_dose, method = "smoothing_spline")
fit_ss
agri_table(fit_ss, "metrics", format = "data.frame")
```

```{r reg-figura}
#| label: reg-figura
#| fig-cap: "Rendimento em função da dose de N: observações, curva suavizada e banda bootstrap."
#| fig-alt: "Pontos observados, curva suavizada crescente com platô e banda de confiança."
# B = 1000 é o valor de inferência; abaixo disso o pacote emite um aviso.
b_ss <- agri_np_bootstrap(fit_ss, B = 1000, n = 80, seed = 12)
agri_np_plot(fit_ss, type = "fit", bootstrap = b_ss,
             x_unit = "kg ha-1", y_unit = "Mg ha-1")
```

::: {.callout-note}
## Como ler a figura

A banda cobre a curva, não os pontos: é incerteza da **curva média**, não da observação individual. O platô acima de ~200 kg/ha sugere que doses maiores não pagam, mas isso é descritivo; o custo do fertilizante decide o ótimo econômico.
:::

### Diagnóstico e derivada

```{r reg-diag}
#| label: reg-diag
agri_np_diagnostics(fit_ss, cv = TRUE, kfold = 5, seed = 12)
```

```{r reg-derivada}
#| label: reg-derivada
#| fig-cap: "Derivada da curva: ganho marginal por kg/ha de nitrogênio."
#| fig-alt: "Derivada decrescente cruzando zero próximo ao platô."
agri_np_derivative(fit_ss)
agri_np_plot(fit_ss, type = "derivative",
             x_unit = "kg ha-1", y_unit = "Mg ha-1 por kg ha-1")
```

```{r reg-otimo}
#| label: reg-otimo
agri_np_optimum(fit_ss)
```

::: {.callout-warning}
## Erro comum

O ótimo retornado é **descritivo** (máximo da curva suavizada no intervalo observado), não um ótimo econômico. O ótimo econômico exige preços, custos e uma função objetivo declarada antes da análise.
:::

## II.2 Comparando engines sem pescar p-valor {#sec-compare}

```{r reg-compare}
#| label: reg-compare
agri_np_compare(yield ~ dose, d_dose,
                methods = c("smoothing_spline", "loess"), kfold = 5, seed = 12)
agri_np_curves(yield ~ dose, d_dose, methods = c("smoothing_spline", "loess")) +
  ggplot2::labs(x = "Dose de N (kg/ha)", y = "Rendimento (Mg/ha)")
```

::: {.callout-important}
## A regra do pacote

`agri_np_compare()` compara **erro preditivo fora da amostra**: nunca usa o p-valor para escolher o modelo. O motor é escolhido pela **declaração científica** (forma esperada, restrição, família), não pelo menor p.
:::

### Seleção automática determinística

```{r reg-auto}
#| label: reg-auto
f_auto1 <- agri_np_regression(yield ~ dose, d_dose, method = "auto")
f_auto2 <- agri_np_regression(yield ~ dose, d_dose, method = "auto", block = block)
data.frame(
  declaracao = c("um preditor numérico, sem bloco", "um preditor numérico, com bloco"),
  engine_selecionado = c(f_auto1$method, f_auto2$method)
)
```

Com bloco declarado, o `auto` migra para o GAM, que acomoda o ajuste por bloco; o suavizador univariado seria rejeitado por descartar o delineamento.

## II.3 Do ajuste à figura publicável {#sec-publicar}

```{r reg-publicar}
#| label: reg-publicar
dir.create("figuras", showWarnings = FALSE)
dir.create("relatorios", showWarnings = FALSE)

p_final <- agri_np_plot(fit_ss, type = "fit", bootstrap = b_ss,
                        x_unit = "kg ha-1", y_unit = "Mg ha-1") + agri_theme()
agri_save_figure(p_final, "figuras/dose-resposta.png", layout = "column")

rep_path <- agri_report(fit_ss, file = "relatorios/relatorio-dose.md", format = "md")
basename(rep_path)
```

::: {.callout-tip}
## Dica de publicação

`agri_save_figure()` grava TIFF/PDF/SVG nas larguras de coluna de periódico, e `agri_report()` gera o relatório com métricas, tabela de coeficientes e figuras. Como toda figura é um `ggplot` editável, nada fica "congelado": unidades, fonte e tema podem ser alterados depois.
:::

# Parte III: Qualitativo + quantitativo {#sec-parte-iii}

**Pergunta agronômica:** duas cultivares respondem à dose de nitrogênio de formas diferentes, ou a diferença entre elas é apenas um deslocamento constante (mesma curva, outro nível)?

## III.1 Um modelo com cultivar e dose {#sec-qualiquant}

```{r qq-dados}
#| label: qq-dados
dz <- simulate_agri("dose_response", seed = 21, n = 6)
dz$cultivar <- factor(rep(c("Ana", "Bela"), length.out = nrow(dz)))
dz$yield <- dz$yield + ifelse(dz$cultivar == "Bela", 0.8, 0)   # Bela desloca a curva
fit_q <- agri_np_regression(yield ~ dose + cultivar, dz, method = "quantile", block = block)
fit_q
```

```{r qq-coef}
#| label: qq-coef
coef(fit_q)
```

::: {.callout-note}
## Conceito-chave: contraste contra referência

O coeficiente `cultivarBela` é o **contraste** da Bela contra a cultivar de referência (Ana): quanto a Bela desloca a curva na mesma dose. O intercepto e os termos de bloco são parâmetros de localização/nuisance: a floresta abaixo os exclui do alvo por padrão.
:::

```{r qq-forest}
#| label: qq-forest
#| fig-cap: "Floresta de coeficientes: inclinação da dose e contraste da cultivar, com IC bootstrap."
#| fig-alt: "Forest plot com intervalo da inclinação e do contraste da cultivar Bela."
bt <- agri_np_bootstrap(fit_q, target = "coefficients", B = 1000, seed = 22)
agri_np_forest(fit_q, bootstrap = bt, annotate_values = TRUE, digits = 3)
```

## III.2 Os níveis do fator com intervalo de confiança {#sec-niveis}

A floresta mostra o **contraste**; o manuscrito normalmente quer a resposta **em cada nível**:

```{r qq-niveis}
#| label: qq-niveis
lv <- agri_np_levels(fit_q, B = 1000, seed = 23)
lv
agri_table(fit_q, "levels", B = 1000, seed = 23, format = "data.frame")
```

```{r qq-figura-niveis}
#| label: qq-figura-niveis
#| fig-cap: "Resposta ajustada em cada cultivar, com observações e IC bootstrap."
#| fig-alt: "Pontos observados sob a estimativa com intervalo para Ana e Bela."
agri_np_plot(fit_q, type = "levels", bootstrap = attr(lv, "bootstrap"), y_unit = "Mg ha-1")
```

## III.3 Curvas por nível, com banda {#sec-curvas}

```{r qq-curvas}
#| label: qq-curvas
#| fig-cap: "Curvas dose-resposta por cultivar, com banda bootstrap por nível (paleta daltônica)."
#| fig-alt: "Duas curvas paralelas com bandas, uma por cultivar."
agri_np_plot(fit_q, type = "fit", predictor = "dose", group = "cultivar",
             bootstrap = 1000, seed = 24,
             x_unit = "kg ha-1", y_unit = "Mg ha-1")
```

```{r qq-curvas-grey}
#| label: qq-curvas-grey
#| fig-cap: "A mesma figura na paleta cinza, para impressão em preto e branco."
#| fig-alt: "Mesmas curvas por cultivar em tons de cinza."
agri_np_plot(fit_q, type = "fit", predictor = "dose", group = "cultivar",
             bootstrap = 1000, seed = 24, palette = "grey",
             x_unit = "kg ha-1", y_unit = "Mg ha-1")
```

::: {.callout-tip}
## Dica de estudo

As curvas são paralelas: o modelo sem interação impõe a mesma inclinação às duas cultivares, com deslocamento fixo. Se o deslocamento não for razoável, a etapa seguinte é uma interação dose × cultivar, declarada explicitamente, nunca escolhida pela figura.
:::

# Parte IV: Fator inteiro ordinal {#sec-parte-iv}

## IV.1 Por que "inteiro" é diferente {#sec-inteiro}

**Pergunta agronômica:** quantas plantas por cova maximizam o rendimento? O tratamento é inteiro (1, 2, ..., 9 plantas): **não existe 4,37 plantas por cova**.

::: {.callout-note}
## Conceito-chave: suporte de decisão inteiro

Um modelo contínuo produziria um "ótimo" em 5,2 plantas/cova: uma decisão impossível no campo. O agriRank restringe todo ajuste, predição e decisão ao **suporte de inteiros admissíveis** (`predictor_support = "observed_integer"`): só os valores realmente testados existem.
:::

```{r int-dados}
#| label: int-dados
dd <- simulate_agri("integer_density", seed = 31, n = 4)
ggplot2::ggplot(dd, ggplot2::aes(plants, yield)) +
  ggplot2::geom_point(alpha = .4) +
  ggplot2::scale_x_continuous(breaks = unique(dd$plants)) +
  ggplot2::labs(x = "Plantas por cova", y = "Rendimento (Mg/ha)") +
  ggplot2::ggtitle("Dados observados: há um pico entre 4 e 6?") + agri_theme()
```

## IV.2 Quatro modelos para o mesmo suporte {#sec-modelos-int}

```{r int-grid}
#| label: int-grid
fit_ig <- agri_np_regression(yield ~ plants, dd, method = "integer_grid",
                             integer_base_method = "smoothing_spline",
                             predictor_support = "observed_integer")
fit_ig
agri_integer_predict(fit_ig)
```

```{r int-dk}
#| label: int-dk
if (requireNamespace("np", quietly = TRUE)) {
  fit_dk <- agri_np_regression(yield ~ plants, dd, method = "discrete_kernel",
                               predictor_support = "observed_integer")
  agri_integer_predict(fit_dk)
}
```

```{r int-ui}
#| label: int-ui
if (requireNamespace("Iso", quietly = TRUE)) {
  fit_ui <- agri_np_regression(yield ~ plants, dd, method = "unimodal_isotonic",
                               predictor_support = "observed_integer")
  agri_integer_optimum(fit_ui)
}
```

```{r int-umb}
#| label: int-umb
if (requireNamespace("cgam", quietly = TRUE)) {
  fit_umb <- agri_np_regression(yield ~ plants, dd, method = "umbrella",
                                predictor_support = "observed_integer")
  agri_integer_optimum(fit_umb)
}
```

::: {.callout-note}
## Os quatro motores inteiros

- `integer_grid`: um modelo contínuo flexível (aqui, spline) **projetado** no suporte inteiro: toda decisão sai em valores admissíveis;
- `discrete_kernel`: kernel para dados ordenados-discretos (`np`);
- `unimodal_isotonic`: impõe cresce-depois-decresce sem assumir forma paramétrica;
- `umbrella`: regressão com ordem guarda-chuva (aumenta até um pico e cai).
:::

A figura abaixo coloca os quatro motores lado a lado, sobre os mesmos dados. Nenhum deles emite um valor entre dois inteiros: cada ajuste vive no suporte admissível.

```{r int-comparacao}
#| label: int-comparacao
#| fig-cap: "Os quatro motores inteiros sobre os mesmos dados, todos restritos ao suporte admissível."
#| fig-alt: "Quatro painéis com pontos observados e o ajuste de cada motor inteiro em plantas por cova."
#| fig-width: 9
#| fig-height: 7

modelos <- list(
  "Projeção contínua (integer_grid)" = fit_ig,
  "Kernel discreto (discrete_kernel)" = if (exists("fit_dk")) fit_dk else NULL,
  "Isotônico unimodal (unimodal_isotonic)" = if (exists("fit_ui")) fit_ui else NULL,
  "Guarda-chuva (umbrella)" = if (exists("fit_umb")) fit_umb else NULL
)
modelos <- modelos[!vapply(modelos, is.null, logical(1))]

pred <- do.call(rbind, lapply(names(modelos), function(nm) {
  pr <- agri_integer_predict(modelos[[nm]])
  data.frame(modelo = nm, plants = pr[[1]], fit = pr$fit)
}))
pred$modelo <- factor(pred$modelo, levels = names(modelos))

ggplot2::ggplot(dd, ggplot2::aes(plants, yield)) +
  ggplot2::geom_point(alpha = .35, colour = "grey45") +
  ggplot2::geom_step(data = pred, ggplot2::aes(plants, fit),
                     direction = "mid", colour = "#0072B2", linewidth = 1) +
  ggplot2::geom_point(data = pred, ggplot2::aes(plants, fit),
                      colour = "#0072B2", size = 2.2) +
  ggplot2::facet_wrap(~ modelo) +
  ggplot2::scale_x_continuous(breaks = unique(dd$plants)) +
  ggplot2::labs(x = "Plantas por cova", y = "Rendimento (Mg/ha)") +
  agri_theme()
```

::: {.callout-tip}
## Como ler a comparação

Os quatro motores concordam no pico (entre 5 e 7 plantas/cova), mas diferem no detalhe: o kernel discreto suaviza mais, o isotônico unimodal entrega degraus puros, a projeção contínua conserva a curvatura do spline, e o guarda-chuva impõe explicitamente subir-depois-descer. A concordância entre motores **de famílias diferentes** é a melhor evidência de que o pico não é artefato de um único método; a discordância mandaria o analista de volta ao diagnóstico, como a tabela de métricas abaixo mostraria.
:::

### Qualidade de ajuste: R², RMSE, MAE e MAD {#sec-metricas-int}

Nenhuma figura substitui números. Para cada motor, o agriRank calcula o erro preditivo (RMSE, MAE, mediana do erro absoluto e MAD dos resíduos) e três índices de variação explicada, análogos ao R²: o **R² pseudo** (sobre os valores ajustados, que recompensam flexibilidade), o **R² de Spearman** (baseado em postos, coerente com a filosofia do pacote) e o **R² CV** (fora da amostra, o índice honesto para comparar motores).

```{r int-metricas}
#| label: int-metricas
#| tbl-cap: "Qualidade de ajuste dos quatro motores inteiros. RMSE, MAE, MedAE e MAD em Mg/ha."
metr <- do.call(rbind, lapply(names(modelos), function(nm) {
  dg <- agri_np_diagnostics(modelos[[nm]], cv = TRUE, kfold = 5, seed = 33)
  data.frame(Modelo = nm,
             RMSE = dg$metrics$RMSE,
             MAE = dg$metrics$MAE,
             MedAE = dg$metrics$MedAE,
             MAD_res = dg$residual_MAD,
             R2_pseudo = dg$r2$pseudo_r2,
             R2_spearman = dg$r2$spearman_r2,
             R2_cv = dg$r2$cv_r2)
}))
knitr::kable(metr, digits = 3,
             col.names = c("Modelo", "RMSE (Mg/ha)", "MAE", "MedAE",
                           "MAD res.", "R² pseudo", "R² Spearman", "R² CV"))
```

::: {.callout-important}
## Como ler a tabela

- **Menor RMSE/MAE** = menor erro típico de predição (em Mg/ha);
- **R² pseudo alto** recompensa também a flexibilidade: leia-o sempre ao lado dos graus de liberdade efetivos de `agri_np_diagnostics()`;
- **R² CV** é o índice decisivo: predição fora da amostra não melhora por suavizar demais;
- aqui os quatro motores empatam em qualidade (R² CV entre 0,83 e 0,85): a escolha final se apoia na **declaração científica** (existe justificativa para impor subir-depois-descer?), não numa diferença numérica de terceira casa decimal. E se um motor destoasse, seriam exatamente essas métricas que o denunciariam, enviando o analista de volta ao diagnóstico em vez de reportar um modelo que os dados rejeitam.
:::

```{r int-figura}
#| label: int-figura
#| fig-cap: "Ajuste inteiro desenhado em degraus: não existe valor entre dois inteiros admissíveis."
#| fig-alt: "Degraus e cruzes sobre o suporte inteiro de plantas por cova."
agri_np_plot(fit_ig, type = "fit", x_unit = "plantas cova-1", y_unit = "Mg ha-1")
```

## IV.3 Decisões no suporte inteiro {#sec-decisoes}

```{r int-decisoes}
#| label: int-decisoes
agri_integer_optimum(fit_ig)
agri_integer_difference(fit_ig, order = 1)          # ganho ao passar de k para k+1 plantas
agri_integer_threshold(fit_ig, criterion = "fraction_of_maximum", value = 0.95)
agri_integer_threshold(fit_ig, criterion = "gain_from_baseline", value = 0.5, baseline = 1)
```

```{r int-eficiencia}
#| label: int-eficiencia
#| fig-cap: "Eficiência relativa ao máximo ajustado em cada densidade."
#| fig-alt: "Barras de eficiência relativa por plantas por cova."
agri_np_plot(fit_ig, type = "efficiency")
```

::: {.callout-warning}
## Erro comum

"Nunca arredonde um ótimo contínuo para inteiro", pois o agriRank sequer permite: o ótimo é **buscado no suporte inteiro** desde o ajuste. Um limiar como "95% do máximo" retorna a menor densidade inteira que já atinge o critério, pronta para virar recomendação.
:::

## IV.4 A incerteza do ótimo inteiro {#sec-incerteza-int}

```{r int-boot}
#| label: int-boot
bi <- agri_integer_bootstrap(fit_ig, B = 1000, seed = 32)   # reamostra e re-otimiza
bi
```

```{r int-confset}
#| label: int-confset
#| fig-cap: "Distribuição bootstrap do ótimo e conjunto de confiança a 90%."
#| fig-alt: "Colunas de probabilidade por densidade, com destaque do conjunto de confiança."
cs <- agri_integer_confset(bi, level = 0.9)
cs
plot(cs)
```

::: {.callout-tip}
## Como ler o conjunto de confiança

Cada reamostra elege um ótimo: a tabela acima é a frequência com que cada densidade venceu em 1000 reajustes (as probabilidades somam 100%). Em vez de "o ótimo é 6 plantas/cova", a resposta honesta é: a(s) densidade(s) `r paste(cs$values, collapse = " e ")` concentra(m) `r round(100 * cs$probability_mass)`% da probabilidade de ser(em) ótima(s), e forma(m) o conjunto de confiança a `r round(100 * cs$level)`%. É um **conjunto de decisões admissíveis**, não um intervalo contínuo que sugeriria frações de planta.
:::

# Encerramento {#sec-fim}

## O fluxo completo em uma figura

```{mermaid}
flowchart TD
    A[Pergunta agronômica] --> B{Tipo do fator?}
    B -->|qualitativo| C[agri_design<br>DIC DBC fatorial split]
    B -->|quantitativo| D[agri_np_regression<br>curva dose-resposta]
    B -->|quali + quanti| E[regressão com fator<br>níveis + floresta]
    B -->|inteiro ordinal| F[modelos inteiros<br>suporte admissível]
    C --> G[agri_rank + omnibus]
    G --> H[efeitos + CLD por estrato]
    D --> I[diagnóstico derivada ótimo]
    E --> J[níveis com IC<br>curvas por grupo]
    F --> K[ótimo inteiro<br>conjunto de confiança]
    H --> L[figuras editáveis]
    I --> L
    J --> L
    K --> L
    L --> M[agri_save_figure + agri_report]
```

## Boas práticas {#sec-boas}

::: {.callout-important}
## As quatro regras deste tutorial

1. **Declare antes de analisar**: delineamento, forma esperada e restrições vêm da ciência, não do p-valor;
2. **`B = 1000` em todas as reamostragens**: abaixo de 999 o pacote avisa que é apenas recurso de velocidade; para trabalho final, considere valores maiores;
3. **Letras e intervalos têm estratos**: nunca compare o que não foi comparado;
4. **Figura é ggplot, tabela é data.frame**: tudo permanece editável até a submissão.
:::

## Exercícios {#sec-exercicios}

::: {.callout-caution collapse="true"}
## Exercício 1: Identificar (nível 1)

Um pesquisador sorteia 5 cultivares em um viveiro com 4 bancadas; cada bancada recebe todas as cultivares uma vez. Qual delineamento? Qual função o declara? Qual teste o `method = "auto"` seleciona?

**Solução:** DBC (as bancadas são blocos). `agri_design(yield ~ cultivar, dados, design = "rcbd", block = bancada)`; com um fator e bloco, o automático escolhe Friedman.
:::

::: {.callout-caution collapse="true"}
## Exercício 2: Aplicar (nível 2)

Gere `simulate_agri("crd", seed = 7)`, renomeie os tratamentos como você quiser e reproduza o fluxo completo do DIC: declaração, análise, letras e figura de efeitos.

**Solução:** o código da @sec-dic com outra semente; a interpretação das letras é o único passo que muda.
:::

::: {.callout-caution collapse="true"}
## Exercício 3: Interpretar (nível 3)

No fatorial da @sec-fatorial, suponha que o desdobramento mostre: dentro de N3, G1 e G2 diferem; dentro de N1 e N2, não. Como você escreveria isso em um artigo, e o que NÃO se pode concluir?

**Solução:** "O efeito do genótipo manifestou-se apenas na adubação mais alta (N3; p ajustado < 0,05)". Não se pode concluir que os genótipos são iguais em N1/N2: apenas que não houve evidência de diferença a 5% (ausência de evidência não é evidência de ausência).
:::

::: {.callout-caution collapse="true"}
## Exercício 4: Criar (nível 4)

Seu próprio experimento: 3 híbridos de milho sob 4 densidades de plantio (inteiro), em 4 blocos. Descreva o delineamento, os dois módulos do agriRank que você usaria e a sequência de decisões até a recomendação final.

**Solução (esboço):** parcelas subdivididas (densidade na parcela, híbrido na subparcela) para a parte qualitativa; para a parte inteira, `agri_np_regression(..., method = "integer_grid", predictor_support = "integer_range")` e depois `agri_integer_optimum`, `agri_integer_threshold` e `agri_integer_bootstrap` para reportar o conjunto de confiança do ótimo. A recomendação combina o efeito do híbrido (letras/efeitos) com o ótimo de densidade (inteiro), sem arredondar ótimos contínuos.
:::

## Como citar {#sec-citar}

```{r citar}
#| label: citar
citation("agriRank")
packageVersion("agriRank")
R.version.string
```

Inclua a citação acima na lista de referências e declare as versões do R e do pacote na seção de Material e Métodos.
